【裁判字號】    97,交聲,2703
【裁判日期】    971208
【裁判案由】    聲明異議
【裁判全文】
臺灣高雄地方法院交通事件裁定        97年度交聲字第2703號
原處分機關  交通部公路總局高雄區監理所
異  議  人
即受處分人  甲○○
上列受處分人因聲明異議案件，對於交通部公路總局高雄區監理
所97年11月18日所為之處分（原處分：高監營裁字第裁80-N0000
0000號），聲明異議，本院裁定如下：
    主  文
原處分關於甲○○酒精濃度超過規定標準，吊扣駕駛執照拾貳個
月之處分撤銷。
上開撤銷部分不罰。
    理  由
一、異議意旨略以：異議人即受處分人甲○○於民國97年11月12
    日因下班時與朋友小酌兩杯，駕駛HS8-703 號重型機車返家
    途中，行經高雄縣岡山鎮○○○路與大仁路口，經員警路檢
    酒測，因酒精濃度超過規定標準，經原處分機關裁處吊扣伊
    賴以維生之職業聯結車駕照，惟因伊家中經濟全考伊開車以
    維持，若吊扣伊之職業聯結車駕照，伊將面臨失業之困境，
    是不服原處分機關關於吊扣職業聯結車駕駛執照之處分，爰
    依法聲明異議等語。
二、按汽車駕駛人，駕駛汽車經測試檢定有酒精濃度超過規定標
    準之情形者，處新臺幣（下同）1 萬5 千元以上6 萬元以下
    罰鍰，並當場移置保管其車輛及吊扣其駕駛執照1 年，道路
    交通管理處罰條例（下稱本條例）第35條第1 項第1 款定有
    明文。所謂酒精濃度超過規定之標準者，依道路交通安全規
    則第114 條第2 款之規定，係指汽車駕駛人飲用酒類或其他
    類似物後其吐氣所含酒精濃度超過每公升0.25毫克或血液中
    酒精濃度超過0.05% 以上者。次按，汽車駕駛人，因違反本
    條例及道路交通安全規則之規定，受吊銷駕駛執照處分時，
    吊銷其持有各級車類之駕駛執照，本條例第68條定有明文，
    前揭規定係於94年12月14日修正公布，並於95年3 月1 日施
    行，而修正前之道路交通管理處罰條例第68條則規定「汽車
    駕駛人，因違反本條例及道路交通安全規則之規定，受吊扣
    或吊銷駕駛執照處分時，吊扣或吊銷其持有各級車類之駕駛
    執照」，觀其修法意旨，係以「原條文將違規駕駛人所持有
    之各級車類駕駛執照一併吊扣或吊銷，失之過酷，影響人民
    工作及生活甚鉅」為由，而刪除吊扣駕駛人駕駛執照時，應
    吊扣駕駛人持有各級車類駕駛執照之規定，是依現行道路交
    通管理處罰條例，已無得吊扣駕駛人所持有他級駕駛執照之
    依據存在，從而，於為吊扣駕駛人駕駛執照之處分時，自僅
    得吊扣駕駛人違規時所駕駛該級車類之駕駛執照，以限制其
    繼續駕駛該級車類行駛道路之權利，若駕駛人並無該級車類
    之駕駛執照，即無從執行吊扣駕駛執照之處分，而僅係應否
    依道路交通管理處罰條例第22條第1 項規定處罰駕駛人之問
    題。
三、經查：
  (一)異議人於97年11月12日22時51分許，在飲酒後呼氣酒精濃度
    為每公升0.49毫克之情形下，駕駛車牌號碼HS8-703 號重型
    機車，行經高雄縣岡山鎮○○○路與大仁路口時，為警攔檢
    查獲，並由原處分機關就此交通違規行為裁處罰鍰30,000元
    及吊扣駕駛執照12個月之事實，業據異議人自承在卷，並有
    高雄縣政府警察局舉發違反道路交通管理事件通知單、違反
    道路交通管理事件裁決書及違反道路交通管理事件不服裁決
    聲明異議案件移送書附卷可稽（見原處分機關聲明異議移送
    卷第2、3頁及本院卷第2頁），堪以認定。
  (二)異議人於本件違規時，並無重型機車駕駛執照，僅有職業聯
    結車駕駛執照，而原處分機關上開裁決所指應吊扣之異議人
    汽車駕駛執照，係指異議人之職業聯結車駕駛執照等事實，
    有公路監理電子閘門證號查詢汽車、機車駕駛人之資料、原
    處分機關違反道路交通管理事件不服裁決聲明異議案件移送
    書各1 紙在卷足憑（本院卷第2、9、10頁）。
  (三)按行政行為應受法律及一般原則之拘束，行政程序法第4條
    亦有明文。本件原處分機關以異議人無重型機車駕駛執照，
    而吊扣其職業聯結車駕駛執照之處分，業已違反諸多法律規
    定及行政法一般原則，茲分述如下：
    1.違反行政法上義務之處罰，以行為時之法律或自治條例有
      明文規定者為限，此為行政罰法第4 條所揭櫫行政法上之
      處罰法定原則。是行政上一切處罰，無論其名稱如何，皆
      為影響人民權利義務之行為，應有法律之明確規定作為處
      罰之依據，不得任意擴張解釋，而本條例第35條第1 項所
      謂：「…並當場移置保管其車輛及吊扣『其』駕駛執照1
      年，…」究其文義，尚無法遽認裁決機關得就本件違規行
      為以外之其他駕駛資格亦得據以剝奪。
    2.行政機關所採取的處罰手段，必須與違反業務之行為間有
      合理關連存在，亦即不得違反「不當聯結禁止原則」，否
      則其處罰即構成違法。查本件異議人因飲酒後駕駛重型機
      車，則應依本條例第35條第1 項第1 款之規定吊扣其所依
      憑駕駛重型機車資格之駕駛執照，若將異議人重型機車以
      外之職業聯結車駕駛資格一併予以限制，則係不當聯結異
      議人駕駛重型機車之違規行為與其職業聯結車駕駛資格，
      此種不當聯結即構成違法，而有撤銷之原因。
    3.又行政行為，採取之方法所造成之損害不得與欲達成目的
      之利益顯失均衡，行政程序法第7 條第3 款定有明文及行
      政罰法第18條意旨可參。查裁決機關於本件異議人無重型
      機車之駕照可供吊扣時，吊扣其職業聯結車駕駛執照以代
      之，雖可達成限制駕駛人繼續駕駛該級車類之目的，惟亦
      同時造成限制駕駛人繼續駕駛職業聯結車類之結果，所造
      成之損害（異議人喪失繼續駕駛職業聯結車之權利）已與
      欲達成目的（限制異議人駕駛重型機車，以預防酒後駕駛
      重型機車所造成之危險）之利益顯失均衡。
    4.且行政行為，非有正當理由，不得為差別待遇，行政程序
      法第6 條亦有明文。查駕駛重型機車與駕駛職業聯結車對
      於用路安全之危險性有高低之別，是監理機關就不同等級
      車輛給予不同管理及監督，以符合實際需求。從而，異議
      人雖同時擁有多種駕駛資格，惟其於酒後駕駛重型機車時
      ，所造成用路安全之危險性，與其他一般擁有重型機車執
      照者所造成之危險性並無任何不同，惟一般僅擁有重型機
      車者於酒後駕車時，僅吊扣其重型機車駕駛資格，而在同
      時擁有其他駕駛資格之駕駛人，其所造成之危險性並未因
      而不同，業如前述，卻須同時剝奪其全部駕駛資格，顯然
      係就相同案件為不同之處理。且人民若同時持有多張駕照
      （例如同時擁有輕型機車、重型機車、自用小客車3 種駕
      照），因其中1 張遭吊扣處分後，其他駕駛資格並不因而
      受到影響，惟若該人民因行政機關作業考量等因素，將多
      種駕駛資格整合為1 張駕駛執照，而因其中一駕駛行為違
      規，即喪失全部駕駛資格，此種因行政機關核發駕駛執照
      作業所造成之不同結果，在相同情況之違規事件中，卻可
      能造成不同之待遇，亦與行政法上之平等原則有違。監理
      機關對於各級汽車駕駛執照之管理，本係就其不同之危險
      性及需要性分別為之，就其不同違規行為自應亦作分別處
      理，此觀道路交通安全規則、本條例之相關規定自明。而
      1 張駕駛執照同時兼具多種駕駛資格之情形下，應如何依
      據法規，於符合正當法律程序及相關法律一般原理原則下
      ，兼具行政效率、便民與維護人民權益之考量，此係行政
      作業之技術問題，尚不得據此而剝奪憲法上所保障之人民
      訴訟基本權，方符法治國之理念。是原處分機關因異議人
      無重型機車駕照，而須吊扣職業聯結車駕照等理由，亦非
      屬上開未為相同待遇之正當理由，附此敘明。
    5.綜上，原處分因違反行政法上處罰法定原則、不當聯結禁
      止原則、比例原則、平等原則，而有得為撤銷之原因。
四、從而，原處分以異議人無重型機車駕駛執照可供吊扣，而吊
    扣其職業聯結車駕駛執照，顯已逾越道路交通管理處罰條例
    第68條之修正沿革及規範意旨，並違反行政程序法第6 條、
    第7 條所揭示之平等原則、比例原則，行政罰法第4 條之處
    罰法定原則及一般法律原則之不當聯結禁止原則，即有違誤
    。準此，異議人提出本件聲明異議，為有理由，原處分關於
    吊扣異議人駕駛執照12個月之處分，自應予以撤銷，並由本
    院就該部分為不罰之諭知。
五、至原處分關於罰鍰部分（機器腳踏車駕駛人未依規定戴安全
    帽罰鍰500 元、汽車駕駛人酒精濃度超過規定標準罰鍰30,0
    00元、領有聯結車駕駛執照駕駛重型機器腳踏車罰鍰1,800
    元）及道安講習之部分，異議人並未聲明異議，自不在本件
    審理及撤銷之範圍內，附此敘明。
據上論斷，依道路交通案件處理辦法第20條，裁定如主文。
中    華    民    國    97    年    12    月     8    日
                  交通法庭    法  官  曾子珍
以上正本證明與原本無異。
如不服本裁定，應於收受送達後5 日內向本院提出抗告狀。
中    華    民    國    97    年    12    月    9     日
                              書記官  王翌翔


司法院資訊處製作；財團法人民間司法改革基金會備份。
